---
title: "Aleksanyan-Amalan_Forecasting"
output:
  html_document: default
  pdf_document: default
date: "2026-03-03"
editor_options:
  markdown:
    wrap: 72
---

```{r setup, include=FALSE}
knitr::opts_chunk$set(echo = TRUE, warning = FALSE, message = FALSE)
# Chargement des librairies principales
library(ggplot2)
library(dplyr)
library(lubridate)
# library(qgam) # Sera utilisé plus tard
```

# Introduction

La prévision de la demande nette d'électricité est un problème de séries
temporelles avec des contraintes réelles fortes : saisonnalités
multiples, effets météorologiques non linéaires, ruptures structurelles
et une métrique d'évaluation asymétrique car l'impact de sous-prédiction
n'est pas la même que pour sur-prédiction.

Ce projet étant encadré, nous avons toutefois choisi d'en faire une
démarche volontairement plus exploratoire. Notre objectif principal
n'était pas de minimiser le score de soumission, mais de nous confronter
à plusieurs familles de modèles de machine learning appliqués aux séries
temporelles, avant même d'en avoir vu certains en cours. Nous voulions
comprendre par nous-mêmes comment ces méthodes fonctionnent, quelles
sont leurs hypothèses et dans quels cas elles échouent.

Concrètement, cela a signifié que nous avons souvent implémenté du code
en partant de ressources en ligne (documentation, articles, forums)
plutôt que d'utiliser des squelettes fournis dont nous avons vu la
performance en cours. Nous avons écrit notre propre descente de
gradient, nos propres fonctions de préparation de données, plutôt que de
déléguer cela entièrement à des librairies (ou aux IA...).

Nous sommes conscients que pour obtenir un meilleur score, il aurait
fallu consacrer plus de temps au pre-processing, la sélection de
features et le réglage des hyperparamètres. Nous avons fait un autre
choix et avons exploré un maximum de modèles différents, même de manière
imparfaite, parce que cette diversité d'expérience nous sera plus dans
nos futurs travaux. Ce rapport documente cette démarche, y compris les
erreurs de pipeline et les résultats que nous avons rencontrés.

# 2. Feature Engineering

Avant de complexifier nos modèles, nous avons mené un travail sur les
variables explicatives afin de capturer la réalité physique et
économique du réseau.

## 2.1 La Température et les Seuils Physiques

La relation entre la température et la demande électrique ne semble pas
linéaire et forme typiquement un "V". Afin de modéliser cet effet, nous
avons créé des variables de degrés-jours de chauffage (Heating_Degrees).
Contrairement à de simples indicateurs binaires comme Heating_Flag, qui
permet d'activer une pente différente quand il fait froid, ces variables
mesurent l'écart à une température de confort de référence (par exemple
15°C). Elles sont donc proportionnelles à l'énergie thérmique requise
par les radiateurs, permettant au modèle d'activer une pente de
consommation plus précise lors des vagues de froid.

Formellement, les variables de degrés-jours sont définies par :
$$\text{Heating_Degree}_t = \max(T_{\text{ref}} - T_t,\ 0)$$
$$\text{Cooling_Degree}_t = \max(T_t - T_{\text{ref}},\ 0)$$ où
$T_{\text{ref}} = 15^\circ$C est le seuil de confort typique utilisé en
général. Ces deux termes encodent conjointement la forme en "V" de la
relation température–demande : en dessous de $T_{\text{ref}}$, le
chauffage augmente proportionnellement avec le froid. Par ailleurs, en
été, la climatisation crée une pente opposée.

[ajouter le graphe de la relation en V entre la température et
Net_demand, avec les deux régimes chauffage et refroidissement visibles]

## 2.2 La Rupture Structurelle du COVID-19

Les données d'entraînement couvrent la période 2013–2022, qui inclut le
confinement de mars 2020. L'idée était d'ajouter une variable binaire
`Covid_Flag` pour signaler au modèle cette rupture structurelle : sans
elle, le modèle risque d'apprendre une moyenne entre la période normale
et la période confinée, produisant des prédictions systématiquement
biaisées sur les deux fenêtres.

Dans la pratique, ce flag a été créé sur les données d'entraînement mais
n'a jamais été propagé correctement au jeu de test (voir section 3.1).
Le jeu de test couvre la période de sobriété électrique de l'automne
2022, postérieure au confinement : toutes les observations test
devraient avoir `Covid_Flag = 1`, mais le bug de pipeline leur a
attribué `0`. L'intention était correcte ; l'implémentation ne l'a pas
suivi.

## 2.3 Éviction de la Nébulosité

Après analyse, la variable de nébulosité a été retirée de nos modèles
finaux. Bien que la luminosité influe sur l'éclairage, son impact sur la
demande nette globale reste marginal face aux effets écrasants de la
température et de l'activité économique (son usage serait en revanche
critique pour prévoir la seule production photovoltaïque).

# 3. Modèles Linéaires et Optimisation "From Scratch"

Pour débuter notre modélisation, nous avons implémenté nos propres
algorithmes d'optimisation en Python (classe `LinearModel`), sans
dépendre de librairies comme `scikit-learn`. Ce choix n'est pas anodin :
il nous a permis de contrôler précisément la fonction de perte
minimisée, ce que les API standard ne permettaient pas à notre
connaissance pour la perte Pinball avec régularisation simultanée.

## 3.1 Préparation des données pour la descente de gradient

La descente de gradient est sensible à l'échelle des variables. Si une
feature vaut \~300 (température en Kelvin par exemple) et une autre vaut
1 (flag binaire), leurs gradients sont de magnitudes très différentes,
ce qui ralentit ou déstabilise la convergence.

Nous avons normalisé uniquement les variables continues en les centrant
et réduisant : $$\tilde{X}_j = \frac{X_j - \bar{X}_j}{s_j}$$ Les
variables binaires (jours de la semaine en one-hot, indicateurs de jours
fériés) ont été laissées telles quelles.

Les features effectivement utilisées par le modèle sont celles présentes
**dans les deux fichiers** `train.csv` et `test.csv` :

-   **Température brute et ses agrégats spatiaux** : `Temp`, `Temp_s95`,
    `Temp_s99`, `Temp_s95_min`, `Temp_s95_max`, `Temp_s99_min`,
    `Temp_s99_max`
-   **Vent** : `Wind`, `Wind_weighted`
-   **Calendrier** : `toy` (time of year), `Year`, `Month`, `DLS`,
    `WeekDays` (one-hot, 6 colonnes)
-   **Jours particuliers** : `BH`, `BH_before`, `BH_after`,
    `BH_Holiday`, `Holiday`, `Holiday_zone_a/b/c`, `Summer_break`,
    `Christmas_break`
-   **Variables retardées (lags)** : `Load.1`, `Load.7`, `Net_demand.1`,
    `Net_demand.7`, `Solar_power.1`, `Solar_power.7`, `Wind_power.1`,
    `Wind_power.7`

La nébulosité brute et pondérée est explicitement exclue (voir section
2.3).

**Limite de pipeline (features non propagées au test) :** Lors de la
préparation des données, trois features avaient été construites sur les
données d'entraînement mais n'ont pas été recréées pour le jeu de test
: - `Covid_Flag` = $\mathbb{1}[\text{Date} \geq \text{17 mars 2020}]$

L'instruction `X_test.reindex(columns=X_train.columns, fill_value=0.0)`
les a remplies silencieusement avec zéro pour toutes les observations de
test. Ces features ont donc été apprises par le modèle mais sont restées
constamment nulles lors des prédictions finales, ce qui revient à les
ignorer complètement. Le modèle s'est ainsi appuyé uniquement sur la
température brute pour l'effet thermique, sans la transformation en
degrés-jours souhaitée.

## 3.2 Régression Linéaire (minimisation du RMSE) comme baseline

Le modèle linéaire s'écrit : $$\hat{y} = X\beta + b$$ avec
$X \in \mathbb{R}^{n \times p}$ la matrice de features,
$\beta \in \mathbb{R}^p$ les poids et $b$ le biais.

En minimisant le RMSE, on cherche :
$$\hat{\beta} = \arg\min_{\beta} \frac{1}{n} \sum_{i=1}^{n} (y_i - \hat{y}_i)^2$$

La mise à jour par descente de gradient à l'itération $t$ est :
$$\beta^{(t+1)} = \beta^{(t)} - \alpha \cdot \nabla_\beta \mathcal{L}$$
avec le gradient :
$$\nabla_\beta \mathcal{L}_{\text{RMSE}} = \frac{2}{n} X^\top (X\beta - y)$$

Nous avons utilisé `learning_rate = 0.02` et `maxIter = 10000`. Ce
modèle converge proprement et nous a permis de valider que le pipeline
de données fonctionnait.

**Limite fondamentale :** Ce modèle estime $\mathbb{E}[Y \mid X]$,
c'est-à-dire la demande *moyenne* conditionnelle. Or notre métrique
d'évaluation est la **Pinball Loss au quantile 80%**, et non la moyenne.
Utiliser ce modèle directement pour la soumission constitue donc un
biais méthodologique.

## 3.3 Régression Quantile par descente de gradient (Pinball Loss)

Pour corriger ce biais, nous avons adapté la descente de gradient pour
minimiser directement la **Pinball Loss** (aussi appelée *Quantile
Loss*) au quantile $\tau = 0.80$ :

$$\mathcal{L}_{\tau}(y, \hat{y}) = \frac{1}{n}\sum_{i=1}^{n} \rho_\tau(y_i - \hat{y}_i)$$

où la fonction "check" $\rho_\tau$ est définie par :

$$\rho_\tau(r) = \begin{cases} \tau \cdot r & \text{si } r \geq 0 \\ (\tau - 1) \cdot r & \text{si } r < 0 \end{cases}$$

Cette fonction est asymétrique : elle pénalise **4 fois plus** une
sous-estimation qu'une surestimation ($\tau = 0.8$ implique un ratio
$0.8 / 0.2 = 4$). Le modèle est donc naturellement poussé à prédire des
valeurs hautes, ciblant les pics de consommation.

La Pinball Loss n'est pas différentiable en zéro. Le gradient par
rapport aux poids s'écrit néanmoins presque partout :

$$\nabla_\beta \mathcal{L}_{\tau} = \frac{1}{n} X^\top \cdot \mathbf{g}$$

où $\mathbf{g}_i = \mathbb{1}[\hat{y}_i > y_i] - \tau$, ce qui donne : -
$g_i = 1 - \tau = 0.2$ si $\hat{y}_i > y_i$ (surestimation, pénalité
faible) - $g_i = -\tau = -0.8$ si $\hat{y}_i \leq y_i$ (sous-estimation,
pénalité forte)

Nous avons utilisé `learning_rate = 0.02` et `maxIter = 17000` (plus
d'itérations car la Pinball Loss est plus difficile à descendre que le
RMSE). Un critère de convergence précoce s'arrête si l'objectif passe
sous $10^{-6}$.

**Vérification empirique de la calibration :** À la fin de
l'entraînement, on vérifie que $P(\hat{y} \geq y) \approx \tau = 0.80$.
Si cette couverture est trop éloignée de 80%, c'est un signal que la
descente n'a pas convergé ou que le learning rate est inadapté.

**Résultat obtenu et bug constaté :** En pratique, les prédictions
finales de ce modèle sont de l'ordre de **470 MW**, là où la demande
réelle est autour de **39 000 MW**. Ce résultat est clairement absurde
et ne peut pas s'expliquer uniquement par le bug de pipeline décrit en
3.1.

La cause probable est un problème de normalisation asymétrique : les
features de `X_test` ont été normalisées avec les statistiques calculées
sur `X_train` (moyennes et écarts-types de l'entraînement), mais
certaines colonnes présentes en train et absentes en test (comme les
degrés-jours) sont remplies avec `fill_value=0.0` **avant** la
normalisation, ce qui correspond à une valeur hors distribution. Le
modèle, dont les poids ont été appris sur des features normalisées dans
un certain intervalle, reçoit des entrées dans un espace différent et
produit des prédictions hors échelle.

Nous comprenons bien ce que ce modèle est censé faire : si le pipeline
était correct, la descente de gradient devrait converger vers des poids
$\beta$ tels que, pour chaque observation, $\hat{y}_i$ dépasse la vraie
valeur $y_i$ dans environ 80% des cas. Le modèle apprendrait à se
décaler vers le haut par rapport à la moyenne, ciblant les pics de
consommation plutôt que le niveau moyen. Ce principe est valide, c'est
l'implémentation du pipeline qui n'a pas fonctionné comme prévu.

## 3.4 Régularisation L1 et L2

Pour éviter le surapprentissage et réduire l'influence des features peu
informatives, nous avons ajouté un terme de pénalité sur les poids.

**Ridge (L2) :** on pénalise la norme euclidienne des poids :
$$\mathcal{L}_{\text{Ridge}} = \mathcal{L}_{\tau} + \lambda \sum_{j=1}^{p} \beta_j^2$$
Le gradient de la pénalité est $2\lambda\beta$, ce qui pousse
progressivement tous les poids vers zéro mais ne les annule jamais
complètement.

**Lasso (L1) :** on pénalise la norme $L_1$ des poids :
$$\mathcal{L}_{\text{Lasso}} = \mathcal{L}_{\tau} + \lambda \sum_{j=1}^{p} |\beta_j|$$
Le gradient de la pénalité est $\lambda \cdot \text{sign}(\beta)$. Cette
pénalité peut annuler complètement des coefficients, produisant une
sélection automatique de variables. Elle est statistiquement équivalente
à poser une prior de Laplace sur $\beta$.

Le biais $b$ n'est pas régularisé (ni en L1 ni en L2), conformément à la
pratique standard.

Nous avons conduit un sweep de valeurs de $\lambda$ allant de $0$ à $10$
sur un split temporel train/validation (80/20), en mesurant la Pinball
Loss de validation, la couverture $P(\hat{y} \geq y)$ et la norme
$\|\beta\|_2$. Les résultats sont sauvegardés dans
`regularization_experiments_summary.csv`.

[ajouter la courbe de la Pinball Loss de validation en fonction de
$\lambda$ pour les régularisations L1 et L2, montrant le plateau optimal
dans la zone $[10^{-4},\ 10^{-2}]$]

**Ce que nous avons observé :** Les $\lambda$ très élevés
($\lambda \geq 1$) dégradent la performance, car ils forcent tous les
poids vers zéro, perdant ainsi l'information des features. Les $\lambda$
très faibles ($\lambda \leq 10^{-6}$) sont pratiquement équivalents à
aucune régularisation. La zone utile se situe entre $10^{-4}$ et
$10^{-2}$, avec des gains modestes sur le jeu de validation. Ce résultat
indique que la régularisation n'est pas le levier principal ici : le
vrai problème est la non-linéarité de la relation température–demande,
que le modèle linéaire ne peut pas capturer seul.

## 3.5 Importance des variables (analyse des coefficients)

Une propriété utile du modèle linéaire est que les coefficients
$\beta_j$ sont directement interprétables **après normalisation** : leur
valeur absolue mesure l'impact marginal de chaque variable sur la
prévision.

Nous avons bien implémenté ce classement dans le notebook (tri par
$|\beta_j|$ décroissant). Cependant, étant donné que le modèle Pinball
produit des prédictions de l'ordre de 470 MW (section 3.3), les poids
appris sont le résultat d'une descente de gradient sur un espace de
features incohérent. Il n'est donc pas raisonnable d'interpréter ces
coefficients comme des mesures d'importance réelle des variables.

## 3.6 Bilan du modèle linéaire

Le modèle linéaire remplit son rôle de **baseline interprétable** :

-   Le score de soummission est de 540
-   La régularisation apporte un gain marginal sur le jeu de validation,
    ce qui suggère que le problème principal n'est pas le
    surapprentissage mais bien la capacité expressive du modèle.

**Ses limites sont claires.** D'abord, le bug de pipeline identifié en
3.1 : les degrés-jours et le flag COVID n'étaient pas propagés au test,
privant le modèle de transformations qu'il avait apprises. Ensuite, même
sans ce bug, un modèle linéaire ne peut pas représenter la relation en
"V" entre température et demande sans aide explicite. La saisonnalité
hebdomadaire est capturée via les dummies, mais les interactions (par
exemple : jour froid un weekend) ne sont pas modélisables sans termes
d'interaction explicites. Ces limitations ont motivé notre passage aux
modèles non-linéaires (GAM).

# 4. ARIMA, SARIMA et SARIMAX

## 4.1 Principe général des modèles ARIMA

Un modèle **ARIMA(p, d, q)** décompose une série temporelle en trois
composantes :

-   **AR(p)** (AutoRégressif) : la valeur actuelle dépend linéairement
    des $p$ valeurs passées :
    $$Y_t = \phi_1 Y_{t-1} + \phi_2 Y_{t-2} + \dots + \phi_p Y_{t-p} + \epsilon_t$$

-   **I(d)** (Intégré) : la série est différenciée $d$ fois pour la
    rendre stationnaire. Une série est stationnaire si sa moyenne et sa
    variance ne dépendent pas du temps.

-   **MA(q)** (Moyenne Mobile) : la valeur actuelle dépend des $q$
    erreurs passées :
    $$Y_t = \epsilon_t + \theta_1 \epsilon_{t-1} + \dots + \theta_q \epsilon_{t-q}$$

Le modèle ARIMA combine ces trois termes. Pour identifier les bons
ordres $p$, $d$, $q$, on utilise classiquement : - Le **test ADF**
(Augmented Dickey-Fuller) pour tester la stationnarité et choisir $d$ -
Les graphes **ACF** (AutoCorrelation Function) et **PACF** (Partial ACF)
pour guider $q$ et $p$ - Le critère **AIC** pour comparer les modèles en
pénalisant la complexité : $$\text{AIC} = -2\ln(\hat{L}) + 2k$$ où
$\hat{L}$ est la vraisemblance maximisée du modèle et $k$ le nombre de
paramètres libres.

La règle de lecture classique des graphes ACF/PACF est la suivante : si
le PACF coupe net après le lag $p$ et que l'ACF décroît
exponentiellement, cela suggère un processus AR($p$) ; si l'ACF coupe
net après le lag $q$ et le PACF décroît, cela suggère un MA($q$). Des
pics significatifs aux multiples de $s$ dans les deux graphes indiquent
une saisonnalité à la période $s$.

[ajouter les graphes ACF et PACF de la série Net_demand brute, avec les
pics aux lags 7, 14, 21 bien visibles]

ARIMA a une limite fondamentale : il ne modélise pas la saisonnalité. Or
la demande électrique a une saisonnalité hebdomadaire très marquée (le
lundi ressemble au lundi de la semaine précédente, pas au dimanche).

## 4.2 SARIMA : ajout de la saisonnalité

**SARIMA(p, d, q)(P, D, Q, s)** étend ARIMA avec des termes saisonniers
de période $s$ :

$$\Phi_P(B^s)\phi_p(B)(1-B^s)^D(1-B)^d Y_t = \Theta_Q(B^s)\theta_q(B)\epsilon_t$$

où $B$ est l'opérateur retard ($B Y_t = Y_{t-1}$) et $s$ est la période
saisonnière. Dans notre contexte, $s = 7$ (saisonnalité hebdomadaire sur
des données journalières). Les paramètres $(P, D, Q)$ jouent le même
rôle que $(p, d, q)$ mais sur les lags saisonniers : le terme AR
saisonnier relie $Y_t$ à $Y_{t-7}$, $Y_{t-14}$, etc.

## 4.3 SARIMAX : ajout de variables exogènes

**SARIMAX** ajoute un vecteur de variables exogènes $X_t$ au modèle
SARIMA :

$$Y_t = X_t \beta + \text{Sarima}(\text{résidus})$$

Le modèle estime d'abord la contribution des variables externes
(température, calendrier, lags de demande), puis modélise la structure
temporelle du résidu restant. C'est l'approche hybride que nous avons
explorée : utiliser `Net_demand.1` (la vraie valeur du jour précédent)
comme variable exogène donne au modèle une information fraîche à chaque
pas de prédiction.

------------------------------------------------------------------------

## 4.4 Ce que nous avons fait : étape par étape

### Étape 1 — Analyse de stationnarité

Avant de choisir les paramètres, nous avons analysé la série
`Net_demand` :

-   **Test ADF** sur la série brute et sur la série différenciée au
    premier ordre
-   **Graphes de moyenne et écart-type glissants** (fenêtre 7 jours)
    pour inspecter visuellement la stationnarité
-   **ACF et PACF** sur la série brute et différenciée, en cherchant des
    pics aux lags 7, 14, 21 (signature d'une saisonnalité hebdomadaire)
-   **Décomposition saisonnière additive** sur la série journalière avec
    période 52 (≈ 365/7)

La saisonnalité hebdomadaire était clairement visible dans les graphes
ACF, avec des pics significatifs aux multiples de 7.

[ajouter la décomposition saisonnière additive de Net_demand : tendance,
composante saisonnière hebdomadaire et résidu]

### Étape 2 — ARIMA baseline (score \~1200)

Nous avons fait un **grid search** sur les ordres
$(p, q) \in \{0,\dots,4\} \times \{0,\dots,3\}$ avec $d = 0$ (la série
étant appliquée sur la série déjà différenciée manuellement), en
sélectionnant le meilleur modèle par **AIC**.

Le meilleur ARIMA trouvé a ensuite été soumis et a obtenu un **score
Pinball d'environ 1200**, ce qui était décevant. Le diagnostic résiduel
expliquait pourquoi : le **test de Ljung-Box** aux lags 7, 14 et 21
rejetait l'hypothèse d'indépendance des résidus ($p < 0.05$), et l'ACF
des résidus montrait des pics significatifs aux multiples de 7. ARIMA
n'avait pas capturé la saisonnalité hebdomadaire, dont la structure
restait entièrement dans les résidus.

La statistique de Ljung-Box est définie par :
$$Q(h) = n(n+2)\sum_{k=1}^{h} \frac{\hat{\rho}_k^2}{n-k}$$ où
$\hat{\rho}_k$ est l'autocorrélation empirique des résidus au lag $k$ et
$n$ la taille de l'échantillon. Sous $H_0$ d'absence d'autocorrélation
résiduelle, $Q(h) \sim \chi^2(h)$. Rejeter $H_0$ au lag $h = 7$ indique
que la saisonnalité hebdomadaire n'a pas été absorbée par le modèle.

[ajouter le graphe de l'ACF des résidus du meilleur ARIMA, montrant les
pics résiduels aux lags 7, 14, 21]

### Étape 3 — SARIMA naïf (prédiction sur toute la période de test)

Nous avons ajouté les termes saisonniers avec $s = 7$, en faisant un
nouveau grid search sur
$(P, D, Q) \in \{0,1\} \times \{0,1\} \times \{0,1\}$.

La première approche consistait à **prédire toute la période de test
d'un seul coup** (multi-step forecast). Les résultats montraient un
phénomène bien connu : les premières prédictions (jours 1 à 3-4) étaient
relativement cohérentes avec la réalité, mais après 4-5 jours, les
prédictions **convergaient progressivement vers la moyenne de la
série**.

Ce comportement n'est pas un bug — c'est une propriété mathématique
fondamentale des processus ARIMA. Pour un horizon $h$ tendant vers
l'infini, la prévision conditionnelle d'un processus ARIMA stationnaire
converge vers la moyenne inconditionnelle de la série :
$$\lim_{h \to \infty} \mathbb{E}[Y_{t+h} \mid Y_t, Y_{t-1}, \dots] = \mu$$

En pratique, cette convergence est rapide : dès que l'horizon dépasse la
portée des termes AR et saisonniers, le modèle "oublie" l'état actuel et
revient à sa valeur d'équilibre. Sur une demande électrique avec
saisonnalité hebdomadaire, cela se traduit par des prédictions plates
après quelques jours.

[ajouter le graphe des prédictions SARIMA naïf (multi-step depuis un
seul point de départ) vs valeurs réelles, montrant la convergence
progressive vers la moyenne à partir du 4e–5e jour]

### Étape 4 — SARIMAX avec prédiction journalière glissante (score \~650)

Pour contourner ce problème, nous avons adopté une **stratégie de
prédiction glissante (rolling forecast)** : plutôt que de prédire toute
la période d'un coup, on prédit **un jour à la fois**, puis on met à
jour l'état interne du modèle avec la vraie valeur observée avant de
prédire le jour suivant.

La clé est la variable `Load.1` (la vraie charge du jour précédent),
disponible dans `test.csv`. À chaque pas $i$ :

1.  On prédit $\hat{Y}_{t_i}$ avec le modèle courant
2.  On récupère la vraie valeur $Y_{t_{i-1}}$ depuis `Load.1`
3.  On met à jour l'état interne du modèle via
    `.append(new_obs, refit=False)` de statsmodels — ce qui propage la
    vraie observation sans refaire un entraînement complet

Techniquement, `.append(refit=False)` effectue une mise à jour du filtre
de Kalman sous-jacent au modèle SARIMAX (statsmodels utilise une
représentation espace-état). Le modèle révise sa distribution a
posteriori sur l'état caché à partir de la nouvelle observation, sans
modifier les paramètres $\phi, \theta, \Phi, \Theta$ déjà estimés sur
les données d'entraînement.

Formellement, pour un modèle en représentation espace-état
$Y_t = \mathbf{Z}\boldsymbol{\alpha}_t + \epsilon_t$, les équations de
mise à jour du filtre de Kalman à la réception d'une nouvelle
observation $y_t^*$ sont :
$$\boldsymbol{\alpha}_{t|t} = \boldsymbol{\alpha}_{t|t-1} + \mathbf{P}_{t|t-1}\mathbf{Z}^\top F_t^{-1}\, v_t$$
$$\mathbf{P}_{t|t} = \mathbf{P}_{t|t-1} - \mathbf{P}_{t|t-1}\mathbf{Z}^\top F_t^{-1}\mathbf{Z}\mathbf{P}_{t|t-1}$$
où $v_t = y_t^* - \mathbf{Z}\boldsymbol{\alpha}_{t|t-1}$ est
l'innovation (écart entre la réalité et la prédiction a priori), et
$F_t = \mathbf{Z}\mathbf{P}_{t|t-1}\mathbf{Z}^\top + H$ est la variance
de cette innovation. Les paramètres du modèle restent fixes ; seule la
distribution de l'état interne $\boldsymbol{\alpha}_t$ est révisée.

Ce mécanisme donne au modèle un **ancrage local** à chaque nouvelle
journée. Il ne prédit plus à 30 jours d'intervalle depuis un état figé,
mais à 1 jour depuis un état mis à jour. Le résultat a été spectaculaire
: **le score est passé de \~1200 à \~650**, uniquement grâce à ce
changement de stratégie de prédiction, sans changer le modèle lui-même.

[ajouter le graphe des prédictions SARIMAX rolling vs valeurs réelles de
Net_demand sur la période de test (valeurs autour de 40 000–45 000 MW)]

Nous avons également testé plusieurs combinaisons de paramètres
saisonniers $(P, D, Q)$ avec cette stratégie glissante pour affiner
davantage le score.

### Bilan de l'approche SARIMA/SARIMAX

SARIMA nous a appris deux choses importantes. D'abord, qu'un modèle de
séries temporelles sans saisonnalité explicite est insuffisant pour la
demande électrique : les résidus d'ARIMA contenaient encore toute la
structure hebdomadaire, ce que le test de Ljung-Box a clairement
confirmé. Ensuite, que la **stratégie de prédiction** (naïve vs
glissante) peut avoir autant d'impact sur le score que le choix du
modèle lui-même — passer de multi-step à rolling a divisé le score par
presque deux.

La limite principale de SARIMAX reste sa nature **univariée** (ou
faiblement multivariée) : il modélise la dynamique temporelle de la
série, mais ne capte pas les effets non linéaires de la température ou
du calendrier aussi bien qu'un modèle de machine learning dédié. C'est
ce qui a motivé notre passage vers les GAM.

## 4.5 Décomposition de la prédiction : Load, Solar et Wind séparément

### L'idée et son origine

La demande nette est définie par :
$$\text{Net_demand} = \text{Load} - \text{Solar_power} - \text{Wind_power}$$

Plutôt que de prédire `Net_demand` directement, on peut prédire
séparément chacun des trois termes, puis les combiner. Cette idée nous
avait été soufflée en observant l'approche d'un autre groupe (MAP&IA)
qui avait utilisé trois GAM distincts pour les trois composantes.

Nous y avions pensé dès le début, mais nous l'avions mise de côté sur la
régression linéaire pour une raison précise : additionner trois modèles,
c'est additionner trois sources d'erreur. Si chaque modèle a une erreur
résiduelle $\epsilon_i$, l'erreur finale sur `Net_demand` est
$\epsilon_{\text{Load}} + \epsilon_{\text{Solar}} + \epsilon_{\text{Wind}}$,
ce qui peut être pire qu'une seule erreur directe selon la covariance
entre ces erreurs. Nous avions donc jugé que pour un modèle linéaire
simple, la prédiction directe de `Net_demand` était plus sûre.

Nous avons repris cette idée dans le cadre SARIMAX, où la décomposition
prend plus de sens : chacune des trois séries a une **dynamique
temporelle propre**, et un modèle unique sur `Net_demand` mélange des
processus de natures très différentes.

### SARIMAX sur Load (résultat satisfaisant)

`Load` est la consommation brute d'électricité. Elle suit des patterns
saisonniers très réguliers (journalier, hebdomadaire, annuel), ce qui la
rend bien adaptée à un modèle SARIMAX avec rolling forecast. Les
prédictions obtenues sur le jeu de test (`Load_forecast` dans
`sarimax_rolling_forecasts.csv`) donnent des valeurs autour de 40 000–45
000 MW, cohérentes avec les ordres de grandeur attendus.

### SARIMAX sur Solar power (résultat acceptable)

`Solar_power` est plus complexe : la production photovoltaïque varie
fortement selon la saison, l'heure de la journée et la nébulosité. Nous
avons testé un SARIMAX légèrement plus élaboré sur cette série, en
tenant compte de la saisonnalité journalière. Les prédictions
(`sarimax_solar_rolling_forecasts_q06.csv`) sont dans l'ordre de
grandeur attendu (\~2 000–3 000 MW), même si la qualité de l'ajustement
est moins bonne que pour `Load`.

### Wind power : une série difficile à modéliser

`Wind_power` est le terme le plus problématique des trois. Contrairement
à `Load` ou `Solar_power`, la production éolienne ne suit pas de pattern
temporel facilement exploitable. Elle dépend de la météo locale à court
terme — direction, vitesse, variabilité du vent — ce qui en fait en
grande partie une série **aléatoire à l'échelle de quelques jours**.

Nous avons cherché des approches dans la littérature, et il ressort que
les modèles dits **"boîte noire"** — réseaux de neurones récurrents
(LSTM), forêts aléatoires, gradient boosting — obtiennent généralement
de meilleurs résultats sur la prédiction éolienne que les modèles
statistiques classiques. La raison est que ces modèles peuvent capturer
des interactions complexes entre variables exogènes (température, vent
spatialisé, saison) sans hypothèse de structure.

Nous avons finalement modélisé `Wind_power` avec **XGBoost**, ce qui a
produit des prédictions numériquement raisonnables visuellement
raisonnables (`xgboost_wind_forecasts.csv`). Cependant, nous avons
remarqué que le processus de choix des hyperparamètres (profondeur des
arbres, taux d'apprentissage, nombre d'estimateurs) était difficile à
justifier : on peut faire varier ces paramètres et observer l'effet sur
la validation, mais il est compliqué de donner une intuition statistique
claire sur *pourquoi* telle valeur est meilleure qu'une autre,
contrairement à $\lambda$ dans Ridge ou à $s$ dans SARIMA.

### Pourquoi nous n'avons pas poussé plus loin les modèles boîte noire

Ce constat sur XGBoost rejoint la philosophie générale de notre projet :
nous voulions comprendre les mécanismes des modèles, pas seulement en
observer les sorties. Les modèles de deep learning appliqués aux séries
temporelles (LSTM, Transformer, etc.) peuvent certainement mieux
performer sur `Wind_power`, mais leur interprétation est difficile, en
tout cas à notre échelle, et les implémenter correctement en deux
semaines sans copier du code existant aurait été une tâche à part
entière. Nous avons donc fait le choix de ne pas aller dans cette
direction, en considérant que reproduire un modèle sans en comprendre le
fonctionnement serait contraire à notre objectif.

# 5 Les Modèles Additifs Généralisés (GAM)

Pour capturer les effets fortement non-linéaires de la météo (sans avoir
à créer manuellement des dizaines de variables d'interaction), nous
avons implémenté un **Modèle Additif Généralisé (GAM)**.

Un GAM s'écrit sous la forme :
$$Y = \beta_0 + \sum_{j=1}^{p} f_j(X_j) + \epsilon$$ où chaque $f_j$ est
une **spline** — une fonction lisse estimée à partir des données en
minimisant un critère des moindres carrés pénalisé :
$$\sum_{i=1}^{n} \left(y_i - \hat{y}_i\right)^2 + \lambda_j \int \left[f_j''(x)\right]^2 dx$$
La pénalité $\int [f_j''(x)]^2 dx$ mesure la courbure ("wiggliness") de
la spline. Le paramètre $\lambda_j$ contrôle le compromis biais-variance
: $\lambda_j \to 0$ revient à interpoler les données (surapprentissage)
; $\lambda_j \to \infty$ force la spline à être une droite
(sous-apprentissage).

Les $\lambda_j$ sont estimés automatiquement par **REML** (Restricted
Maximum Likelihood), qui traite les coefficients des splines comme des
effets aléatoires. La log-vraisemblance REML à maximiser est
proportionnelle à :
$$\ell_{\text{REML}}(\boldsymbol{\lambda}) \propto -\frac{1}{2}\log\left|\mathbf{X}^\top\mathbf{X} + \mathbf{S}_{\boldsymbol{\lambda}}\right| - \frac{n - p}{2}\log\hat{\sigma}^2$$
où $\mathbf{S}_{\boldsymbol{\lambda}} = \sum_j \lambda_j \mathbf{S}_j$
est la matrice de pénalité globale (chaque $\mathbf{S}_j$ code la
pénalité de la deuxième dérivée de $f_j$). REML est préférée à ML car
elle corrige le biais d'estimation des composantes de variance — c'est
l'analogue statistique de diviser par $n-1$ plutôt que $n$ dans la
variance empirique.

## 5.1 Quatre spécifications GAM comparées

Nous avons implémenté quatre modèles GAM en R avec le package `mgcv`,
tous estimés par REML.

**GAM 6 — modèle de base :**

``` r
gam(Net_demand ~ s(Time, k=3, bs='cr') + s(toy, k=30, bs='cc') +
    s(Temp, k=10) + s(Net_demand.1) + s(Net_demand.7) +
    s(Temp_s99) + as.factor(WeekDays) + BH +
    s(Wind) + te(Time, Nebulosity, k=c(4,10)))
```

Le terme `s(toy, bs='cc')` utilise une spline **cyclique** pour la
saisonnalité annuelle (`toy` = time of year, valeur entre 0 et 1) : cela
force la courbe à être continue entre le 31 décembre et le 1er janvier.
Les lags `Net_demand.1` et `Net_demand.7` sont inclus pour capturer
l'autocorrélation temporelle sans avoir à modéliser explicitement un
processus ARIMA. Le terme `te(Time, Nebulosity)` est un **produit
tensoriel** permettant à l'effet de la nébulosité d'évoluer dans le
temps.

**GAM 7 — saisonnalité évolutive :**

``` r
gam(Net_demand ~ te(Time, toy, k=c(4,20), bs=c('cr','cc')) + ...)
```

Ici, l'interaction `te(Time, toy)` permet à la forme de la courbe
saisonnière de **changer d'une année à l'autre** — ce qui est pertinent
pour capturer la tendance à la baisse de la consommation liée à la
sobriété énergétique.

**GAM 8 — interaction température-vent :**

``` r
gam(Net_demand ~ s(Time, k=3) + s(toy, k=30, bs='cc') +
    te(Temp, Wind, k=c(8,8)) + ...)
```

L'hypothèse ici est que l'effet du vent sur la consommation **dépend de
la température** : par grand froid, le vent accentue la sensation de
froid (effet wind-chill), augmentant le recours au chauffage. Le tenseur
`te(Temp, Wind)` capture cette interaction sans supposer qu'elle est
additive.

**GAM 9 — sélection automatique de variables :**

``` r
gam(Net_demand ~ s(Time, bs='cs') + s(toy, bs='cc') + ..., select=TRUE)
```

Le paramètre `select=TRUE` et les splines de type `bs='cs'` (cubic
shrinkage) ajoutent une pénalité supplémentaire qui peut **annuler
complètement** une spline si la variable est non-informative. C'est
l'équivalent d'un Lasso pour les GAM : le modèle peut décider lui-même
de retirer une variable en mettant son effet à zéro.

Les quatre modèles ont été comparés par **AIC** et par la **déviance
expliquée** ($R^2$ de déviance). Ces métriques mesurent la qualité
d'ajustement en pénalisant la complexité (AIC) — un modèle avec un AIC
plus faible est préféré.

Un outil de diagnostic complémentaire est la vérification des **degrés
de liberté effectifs** (edf) de chaque spline. Si `edf ≈ k` (la
dimension de la base choisie), la spline est "saturée" : le signal dans
les données nécessite plus de flexibilité que ce que la base actuelle
permet, et il faudrait augmenter `k`. Si `edf << k`, la pénalité REML a
fortement lissé la spline et le choix de `k` n'est pas limitant.

Sur la base de cette comparaison, **GAM 8** a été retenu comme meilleur
modèle et ses prédictions ont été soumises.

[ajouter les effets partiels estimés de GAM 8 : s(toy), s(Temp),
te(Temp, Wind) — pour visualiser les non-linéarités capturées par les
splines]

[ajouter le graphe gam.check de GAM 8 : QQ-plot des résidus et résidus
vs valeurs ajustées, pour évaluer l'hypothèse gaussienne]

Cependant, l'utilisation de la fonction standard `gam()` repose sur des
**hypothèses statistiques fortes** : 1. **Erreurs gaussiennes et
homoscédastiques** : $\epsilon \sim \mathcal{N}(0, \sigma^2)$. Le modèle
optimise la log-vraisemblance gaussienne, ce qui revient à minimiser le
MSE — il prédit donc la moyenne, pas le quantile 80. 2. **Indépendance
des résidus** : en séries temporelles, les résidus consécutifs sont
corrélés. L'inclusion des lags `Net_demand.1` et `Net_demand.7` comme
variables explicatives atténue ce problème sans le résoudre
complètement. 3. **Additivité** : les effets de chaque variable
s'additionnent, sauf là où un tenseur `te()` a été explicitement utilisé
pour modéliser une interaction.

## 5.2 GAM en Python avec pyGAM (ExpectileGAM)

En parallèle des GAM R, nous avons aussi testé une implémentation Python
avec la librairie `pyGAM`. Le modèle utilisé est `ExpectileGAM` avec
`expectile=0.8`, qui est une approximation de la régression quantile au
sens des expectiles.

Un **expectile** au niveau $\tau$ est défini comme la solution de :
$$\hat{\mu}_\tau = \arg\min_{\mu} \sum_{i=1}^{n} w_\tau(y_i - \mu)^2$$
avec $w_\tau = \tau$ si $y_i > \mu$ et $w_\tau = 1 - \tau$ sinon. Pour
$\tau = 0.5$ on retrouve la moyenne. Pour $\tau = 0.8$ on obtient une
valeur qui se comporte comme un quantile haut, mais l'expectile n'est
pas exactement le quantile — la correspondance exacte dépend de la
distribution des résidus.

Le modèle Python appliquait une spline `s(j)` à chaque feature $j$, avec
la même normalisation et le même pipeline que pour la régression
linéaire. Un split temporel 80/20 a permis de comparer directement la
Pinball Loss de validation de `ExpectileGAM` avec celle du modèle
linéaire.

## 5.3 Résultat contre-intuitif : le GAM moyen bat le GAM quantile

Contre toute attente, le **GAM classique R (prédisant la moyenne
conditionnelle)** a obtenu un meilleur score Pinball 80 sur le jeu de
test que le modèle `qgam` (ajusté directement sur la Pinball Loss).
Plusieurs raisons peuvent expliquer cela :

1.  **Instabilité aux extrêmes** : La régression quantile à
    $\tau = 0.80$ n'utilise que les observations proches du 80ème
    centile pour calibrer les splines. Avec peu de points dans cette
    zone, l'estimation est plus bruyante et peut sur-apprendre les
    fluctuations de l'ensemble d'entraînement.
2.  **Distribution des erreurs proche de la symétrie** : Si les résidus
    du GAM moyen sont approximativement symétriques autour de zéro et de
    variance constante, la prédiction de la moyenne reste un estimateur
    très robuste — elle exploite toutes les observations, pas seulement
    20% d'entre elles.
3.  **Maturité du lissage REML** : Les outils de régularisation dans
    `mgcv` sont très stables. L'outil `qgam` est plus récent et
    potentiellement moins bien calibré sur ce type de données.

Face à ce résultat empirique, nous avons retenu **GAM 8** (modèle moyen
R) comme notre meilleur modèle GAM.

------------------------------------------------------------------------

# 6 Comparaison des Modèles

Afin de visualiser l'apport de chaque itération (de la descente de
gradient pénalisée au GAM en passant par le modèle naïf), nous avons
comparé leurs prédictions sur notre ensemble de test.

```{r model_comparison, fig.width=10, fig.height=6, echo=TRUE}
# Illustration pédagogique du principe de la régression quantile.
# Ce graphique montre ce qu'un modèle linéaire RMSE et un modèle GAM
# sont censés produire sur la période de test.
# La régression quantile (Pinball) n'est pas représentée ici car
# notre implémentation a produit des prédictions hors échelle (~470 MW)
# due au bug de pipeline décrit en section 3.1 et 3.3.
set.seed(42)
dates_test <- seq(as.POSIXct("2022-09-01"), as.POSIXct("2022-09-14"), by="hour")
n <- length(dates_test)

y_true <- 39000 + 5000 * sin(seq(0, 14*pi, length.out = n)) + rnorm(n, 0, 1000)

df_results <- data.frame(
  Date = dates_test,
  Reel = y_true,
  RegLin_RMSE = y_true + rnorm(n, 0, 3000) - 1000,
  GAM_Moyenne = y_true + rnorm(n, 0, 800)
)

library(tidyr)
df_long <- df_results %>%
  pivot_longer(cols = -Date, names_to = "Modele", values_to = "Prediction")

ggplot(df_long, aes(x = Date, y = Prediction, color = Modele, linetype = Modele)) +
  geom_line(alpha = 0.8, linewidth = 0.8) +
  scale_color_manual(values = c(
    "Reel" = "black",
    "RegLin_RMSE" = "red",
    "GAM_Moyenne" = "blue"
  )) +
  scale_linetype_manual(values = c(
    "Reel" = "solid",
    "RegLin_RMSE" = "dashed",
    "GAM_Moyenne" = "dotted"
  )) +
  labs(
    title = "Illustration : prédictions Régression Linéaire vs GAM (données simulées)",
    subtitle = "Les données ici sont simulées à titre illustratif — les vrais résultats sont dans les fichiers de soumission",
    x = "Date",
    y = "Demande Nette d'Électricité (MW)",
    color = "Modèle",
    linetype = "Modèle"
  ) +
  theme_minimal() +
  theme(legend.position = "bottom")
```

------------------------------------------------------------------------

# 7. Conclusion

Ce projet nous a permis de passer par toute la chaîne d'un problème de
prévision de séries temporelles réel : préparation des données, choix et
implémentation des modèles, diagnostic des résultats, et identification
des erreurs.

**Ce que nous avons fait concrètement :**

-   Implémenté une descente de gradient from scratch pour les pertes
    RMSE et Pinball avec régularisation L1/L2, ce qui nous a forcés à
    comprendre le calcul du gradient de la Pinball Loss et les
    différences entre Ridge et Lasso.
-   Construit un pipeline complet d'analyse de stationnarité (ADF,
    ACF/PACF, Ljung-Box) avant de choisir les ordres ARIMA, puis
    progressé vers SARIMA et la prédiction glissante avec mise à jour
    d'état.
-   Exploré quatre spécifications de GAM en R (effets spatiaux,
    saisonnalité évolutive, interaction température-vent, sélection
    automatique) et comparé leurs AIC et déviances expliquées.
-   Testé la décomposition en trois sous-modèles (Load, Solar, Wind)
    avec des approches adaptées à chaque dynamique.

**Ce que nous n'avons pas réussi à faire fonctionner :**

-   Le pipeline de régression quantile from scratch : les prédictions de
    l'ordre de 470 MW au lieu de 39 000 MW sont le signe d'une erreur de
    normalisation asymétrique entre train et test que nous n'avons pas
    eu le temps de corriger.
-   La propagation correcte du `Covid_Flag` et des degrés-jours au jeu
    de test : ces features ont été apprises mais sont restées nulles en
    prédiction.

**Ce que nous retenons :**

La leçon la plus concrète est que la **stratégie de prédiction**
(glissante vs naïve) a eu plus d'impact sur le score SARIMAX que la
recherche d'hyperparamètres. C'est un résultat peu intuitif qui ne
ressort pas des présentations théoriques des modèles.

Sur la question des modèles boîte noire (XGBoost, deep learning), nous
avons fait le choix délibéré de ne pas les pousser : les utiliser
efficacement en deux semaines sans comprendre leur mécanique interne
aurait produit du code difficile à défendre. C'est un compromis que nous
assumons, et qui correspond à l'objectif que nous nous étions fixé au
départ : construire de la connaissance plutôt que du score.
