---
title: "Aleksanyan-Amalan_Forecasting"
output: html_document
date: "2026-03-03"
---

```{r setup, include=FALSE}
knitr::opts_chunk$set(echo = TRUE, warning = FALSE, message = FALSE)
# Chargement des librairies principales
library(ggplot2)
library(dplyr)
library(lubridate)
# library(qgam) # Sera utilisé plus tard
```

# Introduction

La prévision de la demande nette d'électricité est un problème de séries temporelles avec des contraintes réelles fortes : saisonnalités multiples, effets météorologiques non linéaires, ruptures structurelles, et une métrique d'évaluation asymétrique (la Pinball Loss).

Ce projet est encadré par un enseignant, mais nous avons choisi d'en faire une démarche volontairement exploratoire. Notre objectif principal n'était pas de minimiser le score de soumission, mais de nous confronter à plusieurs familles de modèles de machine learning appliqués aux séries temporelles, avant même d'en avoir vu certains en cours. Nous voulions comprendre par nous-mêmes comment ces méthodes fonctionnent, quelles sont leurs hypothèses, et dans quels cas elles échouent.

Concrètement, cela a signifié que nous avons souvent implémenté du code en partant de ressources en ligne (documentation, articles, forums) plutôt que d'utiliser des squelettes fournis. Nous avons écrit notre propre descente de gradient, nos propres fonctions de préparation de données, plutôt que de déléguer cela entièrement à des librairies (ou aux IA)

Nous sommes conscients que pour obtenir un meilleur score, il aurait fallu investir davantage dans le pré-traitement des données, la sélection de features, et le réglage des hyperparamètres. Nous avons fait le choix inverse : explorer un maximum de modèles différents (régression linéaire, SARIMAX, GAM, XGBoost), même imparfaitement, parce que cette diversité d'expérience nous sera plus utile que d'optimiser un unique modèle. Ce rapport documente cette démarche, y compris les erreurs de pipeline et les résultats que nous avons rencontrés.


#2. Feature Engineering

Avant de complexifier nos modèles, nous avons mené un travail approfondi sur les variables explicatives afin de capturer la réalité physique et économique du réseau.

##2.1 La Température et les Seuils Physiques

La relation entre la température et la demande électrique ne semble pas linéaire et forme typiquement un "V".
Afin de modéliser cet effet, nous avons créé des variables de degrés-jours de chauffage (Heating_Degrees). Contrairement à de simples indicateurs binaires comme Heating_Flag, qui permet d'activer une pente différente quand il fait froid, ces variables mesurent l'écart à une température de confort de référence (par exemple 15°C). Elles sont donc proportionnelles à l'énergie thermique requise par les radiateurs, permettant au modèle d'activer une pente de consommation plus précise lors des vagues de froid.

##2.2 La Rupture Structurelle du COVID-19

Les données d'entraînement couvrent la période 2013–2022, qui inclut le confinement de mars 2020. L'idée était d'ajouter une variable binaire `Covid_Flag` pour signaler au modèle cette rupture structurelle : sans elle, le modèle risque d'apprendre une moyenne entre la période normale et la période confinée, produisant des prédictions systématiquement biaisées sur les deux fenêtres.

Dans la pratique, ce flag a été créé sur les données d'entraînement mais n'a jamais été propagé correctement au jeu de test (voir section 3.1). Le jeu de test couvre la période de sobriété électrique de l'automne 2022, postérieure au confinement : toutes les observations test devraient avoir `Covid_Flag = 1`, mais le bug de pipeline leur a attribué `0`. L'intention était correcte ; l'implémentation ne l'a pas suivi.

##2.3 Éviction de la Nébulosité

Après analyse, la variable de nébulosité a été retirée de nos modèles finaux. Bien que la luminosité influe sur l'éclairage, son impact sur la demande nette globale reste marginal face aux effets écrasants de la température et de l'activité économique (son usage serait en revanche critique pour prévoir la seule production photovoltaïque).


# 3. Modèles Linéaires et Optimisation "From Scratch"

Pour débuter notre modélisation, nous avons implémenté nos propres algorithmes d'optimisation en Python (classe `LinearModel`), sans dépendre de librairies comme `scikit-learn`. 
Ce choix n'est pas anodin : il nous a permis de contrôler précisément la fonction de perte minimisée, 
ce que les API standard ne permettaient pas à notre connaissance pour la perte Pinball avec régularisation simultanée.

## 3.1 Préparation des données pour la descente de gradient

La descente de gradient est sensible à l'échelle des variables.
Si une feature vaut ~300 (température en Kelvin par exemple) et une autre vaut 1 (flag binaire), leurs gradients sont de magnitudes très différentes,
ce qui ralentit ou déstabilise la convergence.

Nous avons normalisé uniquement les variables continues en les centrant et réduisant :
$$\tilde{X}_j = \frac{X_j - \bar{X}_j}{s_j}$$
Les variables binaires (jours de la semaine en one-hot, indicateurs de jours fériés) ont été laissées telles quelles.

Les features effectivement utilisées par le modèle sont celles présentes **dans les deux fichiers** `train.csv` et `test.csv` :

- **Température brute et ses agrégats spatiaux** : `Temp`, `Temp_s95`, `Temp_s99`, `Temp_s95_min`, `Temp_s95_max`, `Temp_s99_min`, `Temp_s99_max`
- **Vent** : `Wind`, `Wind_weighted`
- **Calendrier** : `toy` (time of year), `Year`, `Month`, `DLS`, `WeekDays` (one-hot, 6 colonnes)
- **Jours particuliers** : `BH`, `BH_before`, `BH_after`, `BH_Holiday`, `Holiday`, `Holiday_zone_a/b/c`, `Summer_break`, `Christmas_break`
- **Variables retardées (lags)** : `Load.1`, `Load.7`, `Net_demand.1`, `Net_demand.7`, `Solar_power.1`, `Solar_power.7`, `Wind_power.1`, `Wind_power.7`

La nébulosité brute et pondérée est explicitement exclue (voir section 2.3).

**Limite de pipeline (features non propagées au test) :** Lors de la préparation des données, trois features avaient été construites sur les données d'entraînement mais n'ont pas été recréées pour le jeu de test :
- `Heating_Degree` = $\max(0,\ 288.15 - \text{Temp})$
- `Cooling_Degree` = $\max(0,\ \text{Temp} - 295.15)$
- `Covid_Flag` = $\mathbb{1}[\text{Date} \geq \text{17 mars 2020}]$

L'instruction `X_test.reindex(columns=X_train.columns, fill_value=0.0)` les a remplies silencieusement avec zéro pour toutes les observations de test. 
Ces features ont donc été apprises par le modèle mais sont restées constamment nulles lors des prédictions finales, ce qui revient à les ignorer complètement. Le modèle s'est ainsi appuyé uniquement sur la température brute pour l'effet thermique, sans la transformation en degrés-jours souhaitée.

## 3.2 Régression Linéaire (minimisation du RMSE) comme baseline

Le modèle linéaire s'écrit :
$$\hat{y} = X\beta + b$$
avec $X \in \mathbb{R}^{n \times p}$ la matrice de features, $\beta \in \mathbb{R}^p$ les poids et $b$ le biais.

En minimisant le RMSE, on cherche :
$$\hat{\beta} = \arg\min_{\beta} \frac{1}{n} \sum_{i=1}^{n} (y_i - \hat{y}_i)^2$$

La mise à jour par descente de gradient à l'itération $t$ est :
$$\beta^{(t+1)} = \beta^{(t)} - \alpha \cdot \nabla_\beta \mathcal{L}$$
avec le gradient :
$$\nabla_\beta \mathcal{L}_{\text{RMSE}} = \frac{2}{n} X^\top (X\beta - y)$$

Nous avons utilisé `learning_rate = 0.02` et `maxIter = 10000`. Ce modèle converge proprement et nous a permis de valider que le pipeline de données fonctionnait.

**Limite fondamentale :** Ce modèle estime $\mathbb{E}[Y \mid X]$, c'est-à-dire la demande *moyenne* conditionnelle. Or notre métrique d'évaluation est la **Pinball Loss au quantile 80%**, et non la moyenne. Utiliser ce modèle directement pour la soumission constitue donc un biais méthodologique.

## 3.3 Régression Quantile par descente de gradient (Pinball Loss)

Pour corriger ce biais, nous avons adapté la descente de gradient pour minimiser directement la **Pinball Loss** (aussi appelée *Quantile Loss*) au quantile $\tau = 0.80$ :

$$\mathcal{L}_{\tau}(y, \hat{y}) = \frac{1}{n}\sum_{i=1}^{n} \rho_\tau(y_i - \hat{y}_i)$$

où la fonction "check" $\rho_\tau$ est définie par :

$$\rho_\tau(r) = \begin{cases} \tau \cdot r & \text{si } r \geq 0 \\ (\tau - 1) \cdot r & \text{si } r < 0 \end{cases}$$

Cette fonction est asymétrique : elle pénalise **4 fois plus** une sous-estimation qu'une surestimation ($\tau = 0.8$ implique un ratio $0.8 / 0.2 = 4$). Le modèle est donc naturellement poussé à prédire des valeurs hautes, ciblant les pics de consommation.

La Pinball Loss n'est pas différentiable en zéro. Le gradient par rapport aux poids s'écrit néanmoins presque partout :

$$\nabla_\beta \mathcal{L}_{\tau} = \frac{1}{n} X^\top \cdot \mathbf{g}$$

où $\mathbf{g}_i = \mathbb{1}[\hat{y}_i > y_i] - \tau$, ce qui donne :
- $g_i = 1 - \tau = 0.2$ si $\hat{y}_i > y_i$ (surestimation, pénalité faible)
- $g_i = -\tau = -0.8$ si $\hat{y}_i \leq y_i$ (sous-estimation, pénalité forte)

Nous avons utilisé `learning_rate = 0.02` et `maxIter = 17000` (plus d'itérations car la Pinball Loss est plus difficile à descendre que le RMSE). Un critère de convergence précoce s'arrête si l'objectif passe sous $10^{-6}$.

**Vérification empirique de la calibration :** À la fin de l'entraînement, on vérifie que $P(\hat{y} \geq y) \approx \tau = 0.80$. Si cette couverture est trop éloignée de 80%, c'est un signal que la descente n'a pas convergé ou que le learning rate est inadapté.

**Résultat obtenu et bug constaté :** En pratique, les prédictions finales de ce modèle sont de l'ordre de **470 MW**, là où la demande réelle est autour de **39 000 MW**. Ce résultat est clairement absurde et ne peut pas s'expliquer uniquement par le bug de pipeline décrit en 3.1.

La cause probable est un problème de normalisation asymétrique : les features de `X_test` ont été normalisées avec les statistiques calculées sur `X_train` (moyennes et écarts-types de l'entraînement), mais certaines colonnes présentes en train et absentes en test (comme les degrés-jours) sont remplies avec `fill_value=0.0` **avant** la normalisation, ce qui correspond à une valeur hors distribution. Le modèle, dont les poids ont été appris sur des features normalisées dans un certain intervalle, reçoit des entrées dans un espace différent et produit des prédictions hors échelle.

Nous comprenons bien ce que ce modèle est censé faire : si le pipeline était correct, la descente de gradient devrait converger vers des poids $\beta$ tels que, pour chaque observation, $\hat{y}_i$ dépasse la vraie valeur $y_i$ dans environ 80% des cas. Le modèle apprendrait à se décaler vers le haut par rapport à la moyenne, ciblant les pics de consommation plutôt que le niveau moyen. Ce principe est valide, c'est l'implémentation du pipeline qui n'a pas fonctionné comme prévu.

## 3.4 Régularisation L1 et L2

Pour éviter le surapprentissage et réduire l'influence des features peu informatives, nous avons ajouté un terme de pénalité sur les poids.

**Ridge (L2) :** on pénalise la norme euclidienne des poids :
$$\mathcal{L}_{\text{Ridge}} = \mathcal{L}_{\tau} + \lambda \sum_{j=1}^{p} \beta_j^2$$
Le gradient de la pénalité est $2\lambda\beta$, ce qui pousse progressivement tous les poids vers zéro mais ne les annule jamais complètement.

**Lasso (L1) :** on pénalise la norme $L_1$ des poids :
$$\mathcal{L}_{\text{Lasso}} = \mathcal{L}_{\tau} + \lambda \sum_{j=1}^{p} |\beta_j|$$
Le gradient de la pénalité est $\lambda \cdot \text{sign}(\beta)$. Cette pénalité peut annuler complètement des coefficients, produisant une sélection automatique de variables. Elle est statistiquement équivalente à poser une prior de Laplace sur $\beta$.

Le biais $b$ n'est pas régularisé (ni en L1 ni en L2), conformément à la pratique standard.

Nous avons conduit un sweep de valeurs de $\lambda$ allant de $0$ à $10$ sur un split temporel train/validation (80/20), en mesurant la Pinball Loss de validation, la couverture $P(\hat{y} \geq y)$ et la norme $\|\beta\|_2$. Les résultats sont sauvegardés dans `regularization_experiments_summary.csv`.

**Ce que nous avons observé :** Les $\lambda$ très élevés ($\lambda \geq 1$) dégradent la performance, car ils forcent tous les poids vers zéro, perdant ainsi l'information des features. Les $\lambda$ très faibles ($\lambda \leq 10^{-6}$) sont pratiquement équivalents à aucune régularisation. La zone utile se situe entre $10^{-4}$ et $10^{-2}$, avec des gains modestes sur le jeu de validation. Ce résultat indique que la régularisation n'est pas le levier principal ici : le vrai problème est la non-linéarité de la relation température–demande, que le modèle linéaire ne peut pas capturer seul.

## 3.5 Importance des variables (analyse des coefficients)

Une propriété utile du modèle linéaire est que les coefficients $\beta_j$ sont directement interprétables **après normalisation** : leur valeur absolue mesure l'impact marginal de chaque variable sur la prévision.

Nous avons bien implémenté ce classement dans le notebook (tri par $|\beta_j|$ décroissant). Cependant, étant donné que le modèle Pinball produit des prédictions de l'ordre de 470 MW (section 3.3), les poids appris sont le résultat d'une descente de gradient sur un espace de features incohérent. 
Il n'est donc pas raisonnable d'interpréter ces coefficients comme des mesures d'importance réelle des variables.

## 3.6 Bilan du modèle linéaire

Le modèle linéaire remplit son rôle de **baseline interprétable** :

- Le score de soummission est de 540
- La régularisation apporte un gain marginal sur le jeu de validation, ce qui suggère que le problème principal n'est pas le surapprentissage mais bien la capacité expressive du modèle.

**Ses limites sont claires.** D'abord, le bug de pipeline identifié en 3.1 : les degrés-jours et le flag COVID n'étaient pas propagés au test, privant le modèle de transformations qu'il avait apprises. 
Ensuite, même sans ce bug, un modèle linéaire ne peut pas représenter la relation en "V" entre température et demande sans aide explicite. La saisonnalité hebdomadaire est capturée via les dummies, mais les interactions (par exemple : jour froid un weekend) ne sont pas modélisables sans termes d'interaction explicites. Ces limitations ont motivé notre passage aux modèles non-linéaires (GAM).

# 4. ARIMA, SARIMA et SARIMAX

## 4.1 Principe général des modèles ARIMA

Un modèle **ARIMA(p, d, q)** décompose une série temporelle en trois composantes :

- **AR(p)** (AutoRégressif) : la valeur actuelle dépend linéairement des $p$ valeurs passées :
$$Y_t = \phi_1 Y_{t-1} + \phi_2 Y_{t-2} + \dots + \phi_p Y_{t-p} + \epsilon_t$$

- **I(d)** (Intégré) : la série est différenciée $d$ fois pour la rendre stationnaire. Une série est stationnaire si sa moyenne et sa variance ne dépendent pas du temps.

- **MA(q)** (Moyenne Mobile) : la valeur actuelle dépend des $q$ erreurs passées :
$$Y_t = \epsilon_t + \theta_1 \epsilon_{t-1} + \dots + \theta_q \epsilon_{t-q}$$

Le modèle ARIMA combine ces trois termes. Pour identifier les bons ordres $p$, $d$, $q$, on utilise classiquement :
- Le **test ADF** (Augmented Dickey-Fuller) pour tester la stationnarité et choisir $d$
- Les graphes **ACF** (AutoCorrelation Function) et **PACF** (Partial ACF) pour guider $q$ et $p$
- Le critère **AIC** pour comparer les modèles en pénalisant la complexité

ARIMA a une limite fondamentale : il ne modélise pas la saisonnalité. Or la demande électrique a une saisonnalité hebdomadaire très marquée (le lundi ressemble au lundi de la semaine précédente, pas au dimanche).

## 4.2 SARIMA : ajout de la saisonnalité

**SARIMA(p, d, q)(P, D, Q, s)** étend ARIMA avec des termes saisonniers de période $s$ :

$$\Phi_P(B^s)\phi_p(B)(1-B^s)^D(1-B)^d Y_t = \Theta_Q(B^s)\theta_q(B)\epsilon_t$$

où $B$ est l'opérateur retard ($B Y_t = Y_{t-1}$) et $s$ est la période saisonnière. 
Dans notre contexte, $s = 7$ (saisonnalité hebdomadaire sur des données journalières). 
Les paramètres $(P, D, Q)$ jouent le même rôle que $(p, d, q)$ mais sur les lags saisonniers : le terme AR saisonnier relie $Y_t$ à $Y_{t-7}$, $Y_{t-14}$, etc.

## 4.3 SARIMAX : ajout de variables exogènes

**SARIMAX** ajoute un vecteur de variables exogènes $X_t$ au modèle SARIMA :

$$Y_t = X_t \beta + \text{Sarima}(\text{résidus})$$

Le modèle estime d'abord la contribution des variables externes (température, calendrier, lags de demande), puis modélise la structure temporelle du résidu restant. 
C'est l'approche hybride que nous avons explorée : utiliser `Net_demand.1` (la vraie valeur du jour précédent) comme variable exogène donne au modèle une information fraîche à chaque pas de prédiction.

---

## 4.4 Ce que nous avons fait : étape par étape

### Étape 1 — Analyse de stationnarité

Avant de choisir les paramètres, nous avons analysé la série `Net_demand` :

- **Test ADF** sur la série brute et sur la série différenciée au premier ordre
- **Graphes de moyenne et écart-type glissants** (fenêtre 7 jours) pour inspecter visuellement la stationnarité
- **ACF et PACF** sur la série brute et différenciée, en cherchant des pics aux lags 7, 14, 21 (signature d'une saisonnalité hebdomadaire)
- **Décomposition saisonnière additive** sur la série journalière avec période 52 (≈ 365/7)

La saisonnalité hebdomadaire était clairement visible dans les graphes ACF, avec des pics significatifs aux multiples de 7.

### Étape 2 — ARIMA baseline (score ~1200)

Nous avons fait un **grid search** sur les ordres $(p, q) \in \{0,\dots,4\} \times \{0,\dots,3\}$ avec $d = 0$ (la série étant appliquée sur la série déjà différenciée manuellement), en sélectionnant le meilleur modèle par **AIC**.

Le meilleur ARIMA trouvé a ensuite été soumis et a obtenu un **score Pinball d'environ 1200**, ce qui était décevant. Le diagnostic résiduel expliquait pourquoi : le **test de Ljung-Box** aux lags 7, 14 et 21 rejetait l'hypothèse d'indépendance des résidus ($p < 0.05$), et l'ACF des résidus montrait des pics significatifs aux multiples de 7. ARIMA n'avait pas capturé la saisonnalité hebdomadaire, dont la structure restait entièrement dans les résidus.

### Étape 3 — SARIMA naïf (prédiction sur toute la période de test)

Nous avons ajouté les termes saisonniers avec $s = 7$, en faisant un nouveau grid search sur $(P, D, Q) \in \{0,1\} \times \{0,1\} \times \{0,1\}$.

La première approche consistait à **prédire toute la période de test d'un seul coup** (multi-step forecast). Les résultats montraient un phénomène bien connu : les premières prédictions (jours 1 à 3-4) étaient relativement cohérentes avec la réalité, mais après 4-5 jours, les prédictions **convergaient progressivement vers la moyenne de la série**.

Ce comportement n'est pas un bug — c'est une propriété mathématique fondamentale des processus ARIMA. Pour un horizon $h$ tendant vers l'infini, la prévision conditionnelle d'un processus ARIMA stationnaire converge vers la moyenne inconditionnelle de la série :
$$\lim_{h \to \infty} \mathbb{E}[Y_{t+h} \mid Y_t, Y_{t-1}, \dots] = \mu$$

En pratique, cette convergence est rapide : dès que l'horizon dépasse la portée des termes AR et saisonniers, le modèle "oublie" l'état actuel et revient à sa valeur d'équilibre. Sur une demande électrique avec saisonnalité hebdomadaire, cela se traduit par des prédictions plates après quelques jours.

### Étape 4 — SARIMAX avec prédiction journalière glissante (score ~650)

Pour contourner ce problème, nous avons adopté une **stratégie de prédiction glissante (rolling forecast)** : plutôt que de prédire toute la période d'un coup, on prédit **un jour à la fois**, puis on met à jour l'état interne du modèle avec la vraie valeur observée avant de prédire le jour suivant.

La clé est la variable `Load.1` (la vraie charge du jour précédent), disponible dans `test.csv`. À chaque pas $i$ :

1. On prédit $\hat{Y}_{t_i}$ avec le modèle courant
2. On récupère la vraie valeur $Y_{t_{i-1}}$ depuis `Load.1`
3. On met à jour l'état interne du modèle via `.append(new_obs, refit=False)` de statsmodels — ce qui propage la vraie observation sans refaire un entraînement complet

Techniquement, `.append(refit=False)` effectue une mise à jour du filtre de Kalman sous-jacent au modèle SARIMAX (statsmodels utilise une représentation espace-état). 
Le modèle révise sa distribution a posteriori sur l'état caché à partir de la nouvelle observation, sans modifier les paramètres $\phi, \theta, \Phi, \Theta$ déjà estimés sur les données d'entraînement.

Ce mécanisme donne au modèle un **ancrage local** à chaque nouvelle journée. Il ne prédit plus à 30 jours d'intervalle depuis un état figé, mais à 1 jour depuis un état mis à jour. Le résultat a été spectaculaire : **le score est passé de ~1200 à ~650**, uniquement grâce à ce changement de stratégie de prédiction, sans changer le modèle lui-même.

Nous avons également testé plusieurs combinaisons de paramètres saisonniers $(P, D, Q)$ avec cette stratégie glissante pour affiner davantage le score.

### Bilan de l'approche SARIMA/SARIMAX

SARIMA nous a appris deux choses importantes. D'abord, qu'un modèle de séries temporelles sans saisonnalité explicite est insuffisant pour la demande électrique : les résidus d'ARIMA contenaient encore toute la structure hebdomadaire, ce que le test de Ljung-Box a clairement confirmé. 
Ensuite, que la **stratégie de prédiction** (naïve vs glissante) peut avoir autant d'impact sur le score que le choix du modèle lui-même — passer de multi-step à rolling a divisé le score par presque deux.

La limite principale de SARIMAX reste sa nature **univariée** (ou faiblement multivariée) : il modélise la dynamique temporelle de la série, mais ne capte pas les effets non linéaires de la température ou du calendrier aussi bien qu'un modèle de machine learning dédié. C'est ce qui a motivé notre passage vers les GAM.

# 5 Les Modèles Additifs Généralisés (GAM)

Pour capturer les effets fortement non-linéaires de la météo (sans avoir à créer manuellement des dizaines de variables d'interaction), nous avons implémenté un **Modèle Additif Généralisé (GAM)**. 

L'équation générale d'un GAM s'écrit :
$$Y = \beta_0 + \sum_{j=1}^{p} f_j(X_j) + \epsilon$$
Où les fonctions $f_j$ sont des **splines** (des courbes de lissage flexibles).

## 5.1 Spécification et Hypothèses du modèle de base

Notre modèle incluait diverses splines adaptées à la nature de nos données :
* `s(Temp, bs='cr')` : Des splines de régression cubique pour lisser l'effet en "V" de la température.
* `s(toy, bs='cc')` : Des splines cycliques pour la saisonnalité annuelle (*Time Of Year*), forçant le 31 décembre à se raccorder parfaitement au 1er janvier.
* Des tenseurs `te()` pour modéliser des interactions entre variables d'unités différentes, notamment entre la date et d'autres variables météo.

Cependant, l'utilisation de la fonction standard `gam()` repose sur des **hypothèses statistiques fortes** :
1. **Erreurs gaussiennes et homoscédastiques** : $\epsilon \sim \mathcal{N}(0, \sigma^2)$. Le modèle suppose qu'il se trompe de la même manière sur les pics que sur les creux.
2. **Indépendance des résidus** : Pour pallier la violation de cette hypothèse en séries temporelles, nous avons inclus les lags de demande ($Lag_1$ et $Lag_7$) comme variables explicatives.
3. **Additivité stricte** : L'effet du vent s'additionne à celui de la température (sauf là où nous avons explicitement utilisé des tenseurs `te()`).

## 5.2 L'implémentation de qgam et l'anomalie des performances

Conscients de l'écart fondamental entre la fonction de coût du `gam()` classique (qui minimise le MSE pour prédire l'espérance) et notre métrique d'évaluation finale (la Pinball Loss 80), nous avons implémenté un Modèle Additif Généralisé Quantile à l'aide du package `qgam`.

Le modèle `qgam` ajuste la position et la forme des splines spécifiquement pour minimiser la fonction de perte asymétrique de la Pinball Loss :
$$\hat{f}_{q80} = \arg\min_{f} \sum_{i=1}^{n} L_{\tau=0.80}(y_i, f(x_i))$$

L'objectif théorique était de permettre à nos courbes d'effets (comme la réaction à la température) de s'adapter spécifiquement aux comportements extrêmes de la demande plutôt qu'à son comportement moyen. 



**Un résultat empirique contre-intuitif :**

Contre toute attente, l'évaluation sur notre jeu de test a révélé que **le modèle GAM classique (prédisant la moyenne) obtenait un meilleur score Pinball 80 que le modèle `qgam` (prédisant directement le quantile 80).** Plusieurs hypothèses statistiques peuvent expliquer ce phénomène paradoxal :

1. **Instabilité et manque de densité aux extrêmes** : La régression quantile nécessite d'estimer des splines flexibles sur une fraction réduite des données (seulement 20% des points se situent au-dessus du 80ème centile). Cela peut rendre l'ajustement de `qgam` beaucoup plus instable et sujet au surapprentissage (*overfitting*) que l'estimation de la moyenne, qui s'appuie sur la totalité de la distribution.
2. **Robustesse de l'estimateur de l'espérance** : Si la variance des résidus de notre modèle est relativement constante et que la distribution des erreurs est symétrique, l'estimateur de la moyenne calculé par `gam()` s'avère extrêmement robuste. Une fois translaté ou même évalué tel quel, il a montré une meilleure capacité de généralisation sur des données futures invisibles (jeu de test).
3. **Pénalité de lissage** : Les mécanismes de régularisation et de lissage (REML) sont historiquement beaucoup plus matures et stables dans `mgcv` (le package classique) que dans les implémentations plus récentes de régression quantile.

Face à ce constat purement empirique, nous avons donc décidé de conserver le modèle GAM standard (basé sur la moyenne) comme notre meilleur modèle, privilégiant la robustesse et la généralisation observées sur le jeu de test plutôt que l'alignement théorique strict.



---

# 6 Comparaison des Modèles

Afin de visualiser l'apport de chaque itération (de la descente de gradient pénalisée au GAM en passant par le modèle naïf), nous avons comparé leurs prédictions sur notre ensemble de test.

```{r model_comparison, fig.width=10, fig.height=6, echo=TRUE}
# Illustration pédagogique du principe de la régression quantile.
# Ce graphique montre ce qu'un modèle linéaire RMSE et un modèle GAM
# sont censés produire sur la période de test.
# La régression quantile (Pinball) n'est pas représentée ici car
# notre implémentation a produit des prédictions hors échelle (~470 MW)
# due au bug de pipeline décrit en section 3.1 et 3.3.
set.seed(42)
dates_test <- seq(as.POSIXct("2022-09-01"), as.POSIXct("2022-09-14"), by="hour")
n <- length(dates_test)

y_true <- 39000 + 5000 * sin(seq(0, 14*pi, length.out = n)) + rnorm(n, 0, 1000)

df_results <- data.frame(
  Date = dates_test,
  Reel = y_true,
  RegLin_RMSE = y_true + rnorm(n, 0, 3000) - 1000,
  GAM_Moyenne = y_true + rnorm(n, 0, 800)
)

library(tidyr)
df_long <- df_results %>%
  pivot_longer(cols = -Date, names_to = "Modele", values_to = "Prediction")

ggplot(df_long, aes(x = Date, y = Prediction, color = Modele, linetype = Modele)) +
  geom_line(alpha = 0.8, linewidth = 0.8) +
  scale_color_manual(values = c(
    "Reel" = "black",
    "RegLin_RMSE" = "red",
    "GAM_Moyenne" = "blue"
  )) +
  scale_linetype_manual(values = c(
    "Reel" = "solid",
    "RegLin_RMSE" = "dashed",
    "GAM_Moyenne" = "dotted"
  )) +
  labs(
    title = "Illustration : prédictions Régression Linéaire vs GAM (données simulées)",
    subtitle = "Les données ici sont simulées à titre illustratif — les vrais résultats sont dans les fichiers de soumission",
    x = "Date",
    y = "Demande Nette d'Électricité (MW)",
    color = "Modèle",
    linetype = "Modèle"
  ) +
  theme_minimal() +
  theme(legend.position = "bottom")
```







